【裁判字號】    98,重訴,34
【裁判日期】    990531
【裁判案由】    拆屋還地  等
【裁判全文】
臺灣高雄地方法院民事判決              98年度重訴字第34號
原      告  林迦物產股份有限公司
法定代理人  甲○○
訴訟代理人  陳景裕律師
            鄭美玲律師
被      告  辛○○○
            乙○○○
            己○○
            壬○○○
            丁○○
前列五人共同
訴訟代理人  任進福律師
當事人間請求拆屋還地等事件，本院民國99年5 月6 日言詞辯論
終結，判決如下：
    主      文
被告辛○○○應將坐落高雄市○○區○○段八五九地號土地上如
附圖所示Ｃ部份、面積一０五點二二平方公尺之建物拆除，將所
占用土地返還予原告。並應給付原告新臺幣壹拾萬壹仟零壹拾元
，及自民國九十七年九月二日起至清償日止，按年息百分之五計
算之利息；及自民國九十七年八月二十五日起至返還上開土地之
日為止，按月給付原告新臺幣壹仟陸佰捌拾肆元。
被告乙○○○應將坐落高雄市○○區○○段八五九地號土地上如
附圖所示Ｄ部份、面積七六點五三平方公尺之建物拆除，將所占
用土地返還予原告。並應給付原告新臺幣柒萬參仟肆佰柒拾元，
及自民國九十七年九月二日起至清償日止，按年息百分之五計算
之利息；及自民國九十七年八月二十五日起至返還上開土地之日
為止，按月給付原告新臺幣壹仟貳佰貳拾伍元。
被告己○○應將坐落高雄市○○區○○段八五九及八八七地號土
地上如附圖所示Ｅ部份、面積一四三點五六平方公尺及Ｆ部份、
面積五五點八０平方公尺之建物拆除，將所占用土地返還予原告
。並應給付原告新臺幣壹拾玖萬壹仟參佰捌拾伍元，及自民國九
十七年九月三日起至清償日止，按年息百分之五計算之利息；及
自民國九十七年八月二十五日起至返還上開土地之日為止，按月
給付原告新臺幣參仟壹佰玖拾元。
被告壬○○○應將坐落高雄市○○區○○段八五九及八八七地號
土地上如附圖所示Ｇ部份、面積三五點七一平方公尺及Ｈ部份、
面積九九點八一平方公尺之建物拆除，將所占用土地返還予原告
。並應給付原告新臺幣壹拾參萬零壹佰元，及自民國九十八年四
月二十五日起至清償日止，按年息百分之五計算之利息；及自民
國九十八年一月十日起至返還上開土地之日為止，按月給付原告
新臺幣貳仟壹佰陸拾捌元。
被告丁○○應將坐落高雄市○○區○○段八五九及八八七地號土
地上如附圖所示Ｉ部份、面積五二點三一平方公尺之建物拆除，
將所占用土地返還予原告。並應給付原告新臺幣伍萬零貳佰貳拾
元，及自民國九十八年四月十日起至清償日止，按年息百分之五
計算之利息；及自民國九十八年一月十日起至返還上開土地之日
為止，按月給付原告新臺幣捌佰參拾柒元。
訴訟費用由被告辛○○○、乙○○○、己○○、壬○○○、丁○○各負擔百分之十八、百分之十三、百分之三十四、百分之二十
三、百分之九，餘由原告負擔。
本判決第一至五項於原告分別以新臺幣伍拾參萬貳仟元、參拾捌
萬柒仟元、壹佰萬柒仟元、陸拾捌萬肆仟元、貳拾陸萬肆仟元為
被告辛○○○、乙○○○、己○○、壬○○○、丁○○供擔保後
得假執行。但被告辛○○○、乙○○○、己○○、壬○○○、丁○○如分別以新台幣壹佰伍拾玖萬伍仟壹佰參拾肆元、壹佰壹拾
陸萬零壹佰玖拾陸元、參佰零貳萬貳仟貳佰玖拾柒元、貳佰零伍
萬壹仟陸佰肆拾肆元、柒拾玖萬參仟零貳拾貳元為原告預供擔保
後得免為假執行。
原告其餘假執行之聲請駁回。
    事實及理由
一、原告主張：坐落高雄市○○區○○段859、887地號土地（下
    稱系爭土地）為原告所有。詎被告無合法使用權源而在系爭
    土地上興建如附表所示之未保存登記建物居住使用，原告自
    得請求其等將占用部分之地上物拆除，並返還所占用之土地
    。另被告係無權占有，其等無法律上之原因，而受有相當於
    租金之利益，致原告受有損害，原告得請求按其等所占用之
    面積，依系爭土地申報地價年息10%計算不當得利金額，而
    請求被告返還起訴前5年尚未罹於時效期間之不當得利金額
    ，及自起訴日起至返還土地之日止，按月返還每月之不當得
    利金額（金額詳如附表所示），爰依民法第767條、第179條
    規定及繼承之法律關係，聲明請求被告應將系爭土地上如附
    表所示占用部分之地上物拆除，將所占用之土地返還原告，
    及給付原告如附表請求金額欄所示之金額；並陳明願供擔保
    ，請求宣告假執行。
二、被告則以：系爭土地於政府自大陸撤退來台後，於44年間係
    先由海軍工廠之技工人員在系爭土地上無權建屋居住占用，
    原告當時之負責人林迦曾出面要求占用人員遷移，嗣經軍方
    人員出面協調後，原告曾同意由當時之占用人承租，因此占
    用系爭土地之海軍工廠技工人員自屬有權占用。被告辛○○○、乙○○○、己○○之房屋均係向上開有合法占用權源之
    海軍工廠技工人員所購買；被告壬○○○、丁○○係於92年
    12月間自其已死亡之母戊○○繼承系爭房屋，戊○○亦是向
    上開有合法占用權源之海軍工廠技工人員所購買，因此被告
    等人均是有權占有系爭土地而非無權占有；又被告均已占有
    使用系爭土地多年，原告從未出面主張拆屋還地，原告顯已
    默示同意被告在系爭土地上興建房屋居住使用。另系爭土地
    並非面臨高雄市旗津區○○○路，而是僅位於中洲三路之59
    1巷內，依其地理環境位置、交通狀況、工商發展及其他一
    切情形，就相當於不當得利之租金部分應以申報總價之1%計
    算，較為合理等語，資為抗辯。並均聲明：原告之訴駁回；
    如受不利判決，願供擔保免為假執行。
三、兩造爭執及不爭執事項：
（一）不爭執部分：
  １、坐落高雄市○○區○○段859、887地號土地，為原告所有
      。有土地登記謄本在卷可稽（卷第14、15頁）。
  ２、系爭土地上有被告之地上物占有使用，其詳細占用情形如
      附表及附圖所示，業經本院會同地政機關派員勘驗現場查
      明屬實，有勘驗筆錄、現場照片及地政人員測量後製作之
      複丈成果圖在卷可憑（卷第57、75、93頁以下）。
  ３、系爭土地之申報地價自89年7 月起至今均起為每平方公尺
      新台幣（下同）3,840元。有地價謄本在卷可稽（卷第17
      、18頁）。
（二）爭執部分：
  １、被告是否有拆除地上物及返還土地之義務（即被告是否有
      合法占有使用權源）？
  ２、若被告應返還相當租金之利益時，其金額以若干為適當？
四、被告是否有拆除地上物及返還土地之義務（即被告是否有合
    法占有使用權源）？
（一）按「所有人對於無權占有或侵奪其所有物者，得請求返還
      之。」，民法第767 條前段定有明文。次按「以無權占有
      為原因，請求返還土地者，占有人對土地所有權存在之事
      實無爭執，而僅以非無權占有為抗辯者，土地所有權人對
      其土地被無權占有之事實無舉證責任，占有人自應就其取
      得占有係有正當權源之事實證明之。」，有最高法院85年
      度台上字第1120號判決之要旨可資參照。查，系爭土地為
      原告所有，被告在系爭土地上分別有如附表及附圖所示之
      地上物占有使用系爭土地等情，為兩造所不爭執之事實（
      就己○○占用之面積部份，於第一次言詞辯論期日雖曾抗
      辯Ｅ部份不正確云云，但未陳明究竟如何不正確，且未舉
      證以實其說，且於其後之爭點整理時已未爭執），足認屬
      實，業見前述，依上開法條及最高法院判決意旨之說明，
      自應由被告就占用系爭土地是否有合法之權源，負舉證之
      責任。
（二）就此，被告雖抗辯：１、系爭土地最早係於44年間先由海
      軍工廠之技工人員無權建屋居住占用，原告當時之負責人
      林迦經軍方人員出面協調後，曾同意由當時之占用人承租
      ，因此占用系爭土地之海軍工廠技工人員自屬有權占用，
      被告等人及被告等人之前手係向上開有合法占用權源之海
      軍工廠技工人員所購買或經原告同意使用云云，惟為原告
      所否認，被告自應舉證以實其說，然查，被告均只是空言
      否認，而未舉證以實其說，自不足採信。２、其等占有使
      用系爭土地已多年，原告從未出面主張拆屋還地，原告顯
      已默示同意被告在系爭土地上興建房屋居住使用云云。按
      「所謂默示之意思表示，係指依表意人之舉動或其他情事
      ，足以間接推知其效果意思者而言，若單純之沈默，除有
      特別情事，依社會觀念可認為一定意思表示者外，不得謂
      為默示之意思表示。」，有最高法院29年上字第762號判
      例之要旨可參。本件被告並未就原告究有舉動或其他情事
      ，足以間接推知其有默示同意之效果意思舉證以實其說，
      且原告係於42年12月間即已解散，此後即未再營業，遲至
      93年12月29日始經本院以93年度司字第99號（下稱93司字
      99號）裁定選派甲○○律師為原告之清算人，有93司字99
      號裁定在卷可按（卷第19頁以下），原告既早已於42年12
      月間解散，嗣後未再營業，自無法再有其他舉動或有其他
      情事默示同意海軍工廠技工人員或被告等人占有使用之行
      為或意思表示。又依一般社會觀念，占用他人土地建屋，
      該土地所有權人未出面表示反對，亦不至於認該土地所有
      權人已默示同意占有人使用其土地，故縱有此情，亦只能
      認為僅屬單純之沈默。是被告所辯，即不足採信。３、又
      違章建築之讓與，雖因不能為移轉登記而不能為不動產所
      有權之讓與，但受讓人與讓與人間如無相反之約定，應認
      為讓與人已將該違章建築之事實上處分權讓與受讓人（最
      高法院67年度第2次民事庭庭長會議決定(一)及69年度台上
       字第851 號、85年度台上字第3077號判決要旨參照）。
      被告雖係自前手受讓系爭房屋，惟被告提出之房屋讓渡書
      並未有何保留事實上處分權之相反約定，自應認為被告之
      前手已將事實上處分權讓與被告，足認被告就系爭房屋確
      有事實上之處分權。
（三）綜上，被告等人均無合法權源而占用系爭土地，堪以認定
      ，是原告依民法第767 條前段規定，請求被告拆除所占用
      土地上之地上物，並返還所占用之土地，為有理由，應予
      准許。
五、若被告應返還相當租金之利益時，其金額以若干為適當？
（一）按「無法律上之原因而受利益，致他人受損害者，應返還
      其利益。」，民法第179 條前段定有明文。又「無正當權
      源而使用他人所有之不動產，即可獲得相當於租金之利益
      ，為社會通念。」，有最高法院61年度台上字第1695號判
      例要旨可資參照。被告無權占有系爭土地，已如上述，其
      等無法律上原因受有相當於租金之利益，致原告受有損害
      ，原告自得請求返還所受之不當利益。
（二）次按，城市地方房屋租金，以不超過土地及建築改良物申
      報總價年息10% 為限；租用基地，建築房屋，亦準用之，
      土地法第97條第1 項、第105 條分別定有明文。又依土地
      法施行法第25條之規定，所謂土地總價額係以法定地價為
      準，所謂建築物價額，係依該管市縣地政機關估定之價額
      ；而法定地價，依土地法第148 條之規定，係指土地所有
      人依該法規定所申報之地價；在平均地權條例施行區域，
      係指土地所有人於地政機關舉辦規定地價或重新規定地價
      之時，於公告申報地價期間自行申報之地價，未於該期間
      內申報者，指地政機關公告之地價而言，平均地權條例第
      16條亦有規定。又「基地租金之數額，除以基地申報地價
      為基礎外，尚須斟酌基地之位置，工商業繁榮之程度，承
      租人利用基地之經濟價值及所受利益等項，並與鄰地租金
      相比較，以為決定，並非必達申報總地價年息百分之十最
      高額。」，有最高法院68年度台上字第3071判例之要旨可
      參。經查，系爭土地之申報地價自89年7 月起至今均起為
      每平方公尺3,840 元，為兩造所不爭執之事實，足認屬實
      ，業見前述。又本院審酌被告占有使用如附表所示建物雖
      位於高雄市旗津區○○○路591 巷內，惟該可巷道可通行
      至中洲三路，系爭房屋附近有旗津海岸公園、旗津國小、
      國立高雄海洋科技大學旗津校區，生活機能良好等情，有
      本院97年10月15日勘驗筆錄、現場照片、週邊設施衛星地
      圖等在卷可稽（卷第57、75、168頁以下），及被告之房
      屋均是供自住之用而非供營業使用等情，認被告所受相當
      於租金之不當得利均應以申報地價總額按年息5％計算始
      為適當合理。茲依上述標準計算被告等人所應分別返還之
      不當得利金額如下：
  １、被告辛○○○占用如附圖所示Ｃ部份土地，面積為105.22
      平方公尺，應返還原告之相當於租金之不當得利金額，5
      年應共為101,010元，每月應為1,684元【計算式：每年之
      不當得利為：申報地價3840×面積105.22×年息5％＝
      20202 元；5年共為：20202×5＝101010元；每月之不當
      得利為：20202÷12＝1684元（元以下均四捨五入）】。
  ２、被告乙○○○占用如附圖所示Ｄ部份土地，面積為76.53
      平方公尺，應返還原告之相當於租金之不當得利金額，5
      年應共為73,470元，每月應為1,225元【計算式：每年之
      不當得利為：申報地價3840×面積76.53×年息5％＝
      14694 元；5年共為：14694×5＝73470元；每月之不當得
      利為：14694÷12＝1225元（元以下均四捨五入）】。
  ３、被告己○○占用如附圖所示Ｅ、Ｆ部份土地，面積共為
      199.36平方公尺，應返還原告之相當於租金之不當得利金
      額，5年應共為191,385元，每月應為3,190元【計算式：
      每年之不當得利為：申報地價3840×面積199.36×年息5
      ％＝38277元；5年共為：38277×5＝191385元；每月之不
      當得利為：38277÷12＝3190元（元以下均四捨五入）】
      。
  ４、被告壬○○○占用如附圖所示Ｇ、Ｈ部份土地，面積共為
      135.52平方公尺，應返還原告之相當於租金之不當得利金
      額，5年應共為130,100元，每月應為2,168元【計算式：
      每年之不當得利為：申報地價3840×面積135.52×年息5
      ％＝26020元；5年共為：26020×5＝130100元；每月之不
      當得利為：26020÷12＝2168元（元以下均四捨五入）】
      。又就原告請求按月返還不當得利之日期部份，原告係聲
      明請求被告壬○○○自起訴日之97年8月25日止，按月返
      還其不當得利，惟因原告係於98年1月10日始具狀追加起
      訴壬○○○為被告，有原告98年1月10日之追加狀在卷可
      按（卷第98頁），故其此部份之請求，於自98年1月10日
      起之部份，始為有理由，逾此部份之請求，為無理由。
  ５、被告丁○○占用如附圖所示Ｉ部份土地，面積為52.31平
      方公尺，應返還原告之相當於租金之不當得利金額，5年
      應共為元，每月應為元【計算式：每年之不當得利為：申
      報地價3840×面積52.31×年息5％＝10044元；5年共為：
      10044×5＝50220元；每月之不當得利為：10044÷12＝83
      7元（元以下均四捨五入）】。又就原告請求按月返還不
      當得利之日期部份，原告係聲明請求被告丁○○自起訴日
      之97年8月25日止，按月返還其不當得利，惟因原告係於
      98年1月10日始具狀追加起訴丁○○為被告，有原告98年1
      月10日之追加狀在卷可按（卷第98頁），故其此部份之請
      求，於自98年1月10日起之部份，始為有理由，逾此部份
      之請求，為無理由。
  ６、原告之此部份請求，於上開範圍內，應予准許，至逾上開
      金額以外部份之請求，則不應准許。
六、綜上所述，原告依民法第767 條前段之規定，請求被告應將
    系爭土地即如附圖所示C、D、E、Ｆ、Ｇ、Ｈ、Ｉ部分土地
    之地上建物拆除，將系爭土地返還原告，為有理由，應予准
    許。依民法第179條規定，請求被告應給付不當得利部份，
    於事實及理由欄五所述應予准許部份，為有理由，應予准許
    ，至其逾此部分之請求，即屬無據，應予駁回。
七、兩造陳明願供擔保，請准宣告假執行或免為假執行，核無不
    合，爰分別酌定相當之擔保金額准許之。至於原告其餘假執
    行之聲請，因訴之駁回而失所依附，不應准許，應併予駁回
    。
八、訴訟費用負擔之依據：民事訴訟法第79條。
中    華    民    國    99    年    5     月    31    日
                 民事第四庭 法  官  郭文通
正本係照原本作成。
如對本判決上訴，須於判決送達後20日內向本院提出上訴狀。
中    華    民    國    99    年    5     月    31    日
                            書記官  黃琬婷
┌────────────────────────────────────────────────┐
│附表：                                                                                          │
├──┬────┬────────┬─────────┬─────────────────────┤
│編號│被告姓名│建物門牌號碼    │占用部分及面積    │請求金額（新台幣）                        │
├──┼────┼────────┼─────────┼─────────────────────┤
│1   │丙○○○│高雄市旗津區中洲│附圖A 所示部分面積│1,997 元及自起訴狀繕本送達之翌日起至清償日│
│    │（已和解│三路595號       │1.04平方公尺      │止，按年息5%計算之利息，暨自97年8月25日起 │
│    │）      │                │                  │至返還土地之日止，按月給付33元。          │
├──┼────┼────────┼─────────┼─────────────────────┤
│2   │庚○○  │高雄市旗津區中洲│附圖B 所示部分面積│37,382元及自起訴狀繕本送達之翌日起至清償日│
│    │（已和解│三路591巷2-1號  │19.47平方公尺     │止，按年息5%計算之利息，暨自97年8月25日起 │
│    │）      │                │                  │至返還土地之日止，按月給付623元。         │
├──┼────┼────────┼─────────┼─────────────────────┤
│3   │辛○○○│高雄市旗津區中洲│附圖C 所示部分面積│202,022 元及自起訴狀繕本送達之翌日起至清償│
│    │        │三路591巷2-2號  │105.22平方公尺    │日止，按年息5%計算之利息，暨自97年8月25日 │
│    │        │                │                  │起至返還土地之日止，按月給付3,367元。     │
├──┼────┼────────┼─────────┼─────────────────────┤
│4   │乙○○○│高雄市旗津區中洲│附圖D 所示部分面積│146,938 元及自起訴狀繕本送達之翌日起至清償│
│    │        │三路591巷4號    │76.53平方公尺     │日止，按年息5%計算之利息，暨自97年8月25日 │
│    │        │                │                  │起至返還土地之日止，按月給付2,449元。     │
├──┼────┼────────┼─────────┼─────────────────────┤
│5   │己○○  │高雄市旗津區中洲│附圖E 及F 所示部分│382,771 元及自起訴狀繕本送達之翌日起至清償│
│    │        │三路591 巷6 號及│面積143.56及55.80 │日止，按年息5%計算之利息，暨自97年8月25日 │
│    │        │同巷8 號        │平方公尺          │起至返還土地之日止，按月給付6,380元。     │
├──┼────┼────────┼─────────┼─────────────────────┤
│6   │壬○○○│高雄市旗津區中洲│附圖G 及H 所示部分│260,198 元及自起訴狀繕本送達之翌日起至清償│
│    │        │三路591巷10號   │面積35.71 及99.81 │日止，按年息5%計算之利息，暨自97年8月25日 │
│    │        │                │平方公尺          │起至返還土地之日止，按月給付4,337元。     │
├──┼────┼────────┼─────────┼─────────────────────┤
│7   │丁○○  │高雄市旗津區中洲│附圖I 所示部分面積│100,435 元及自起訴狀繕本送達之翌日起至清償│
│    │        │三路591巷12號   │52.31平方公尺     │日止，按年息5%計算之利息，暨自97年8月25日 │
│    │        │                │                  │起至返還土地之日止，按月給付1,647元。     │
└──┴────┴────────┴─────────┴─────────────────────┘

司法院資訊處製作；財團法人民間司法改革基金會備份。
